臺灣高等法院刑事判決　　　　　 94年度選上更（二）字第1號
上　訴　人　臺灣新竹地方法院檢察署檢察官
上　訴　人
即　被　告　巴燕‧達魯
選任辯護人　莊勝榮律師
上　訴　人
即　被　告　乙○○
選任辯護人　吳旭洲律師
　　　　　　吳宗輝律師
　　　　　　蘇志淵律師
上列上訴人因被告等違反公職人員選舉罷免法案件，不服臺灣新
竹地方法院91年度訴字第48號，中華民國92年 2月21日第一審判
決（起訴案號：臺灣新竹地方法院檢察署90年度選偵字3、9、12
號），提起上訴，經判決後，由最高法院第二次發回更審，本院
判決如下：
    主  文
原判決關於甲○○○○及乙○○部分，均撤銷。
甲○○○○、乙○○共同連續對於有投票權之人，交付賄賂，而
約其投票權為一定之行使，各處有期徒刑拾月，均褫奪公權年
。用以交付之賄賂新臺幣拾伍萬柒仟元、信封袋伍個，均沒收。
    事  實
一、甲○○○○為中華民國第五屆立法委員自由地區山地原住民
    之候選人。乙○○為甲○○○○之表弟，擔任甲○○○○競
    選總部辦公室主任。楊秋月（業經原審法院判處有期徒刑十
    月，褫奪公權三年，緩刑三年確定）係甲○○○○妻子露妮
    ．萊撒之同學，與乙○○同為新竹縣五峰鄉公所之同事，擔
    任甲○○○○競選總部拜票組組長兼會計組組長。
（一）甲○○○○與乙○○、楊秋月於民國九十年十一月一日前
      往新竹縣尖石鄉為競選活動，同日下午六時許，在尖石鄉
      錦屏村三鄰天然谷六之一號天然谷鱒魚養殖休閒農場餐廳
      （以下簡稱天然谷餐廳），邀請義工及選民餐敘。席間甲
      ○○○○、乙○○、楊秋月等基於對於有投票權之選民，
      交付賄賂，約其將選票投與甲○○○○之共同及概括之犯
      意，另一不詳姓名年籍之成年男子，亦以共同之犯意聯絡
      ，由該名男子在天然谷餐廳門外，甲○○○○所有ＤＥ─
      六一九八號休旅車旁，以約定行使投票權給甲○○○○之
      目的，而分別交付新臺幣（下同）各一千元賄賂予張家旺
      、溫桂英、羅金錄（以上三人，業經檢察官依職權不起訴
      確定），張家旺、溫桂英、羅金錄等人對於該金錢利益之
      目的有所認識，仍基於受賄意思而收受上開金錢。乙○○
      於餐會中另與葉維明基於共同之犯意，由乙○○將裝有三
      千元、二千元之信封袋二個及文宣之牛皮紙袋，交付葉維
      明（業經原審法院判處有期徒刑四月確定），囑咐交付高
      光明及劉錦來，葉維明乃轉交予高光明告以其中一份是要
      給劉錦來，高光明收受後，將裝有三千元之信封袋收下，
      並另與葉維明基於共同之犯意，於搭載劉錦來返回新竹縣
      尖石鄉嘉樂村四鄰麥樹仁九四之一號劉錦來住處後，將內
      有二千元之信封交由劉錦來（起訴書誤載為三千元），以
      此金錢利益約定行使投票權給甲○○○○。高光明、劉錦
      來等對該金錢利益之目的有所認識，仍基於受賄意思而收
      受上開金錢。
（二）甲○○○○與乙○○、楊秋月復基於同一概括之犯意，於
      九十年十一月三日下午六、七時許，前往新竹縣尖石鄉秀
      巒村下田埔集會所，舉辦政見發表會。至晚上七時四十六
      分許，由乙○○、楊秋月與成年男子劉榮和（未經檢察官
      起訴）以共同之犯意，於集會所旁商討發放賄款事宜，劉
      榮和交付名單予楊秋月，楊秋月並依劉榮和之指引前往該
      集會所旁之新竹縣尖石鄉秀巒村二鄰田埔三十號民宅內，
      約於七時四十九分、七時五十二分及七時五十三分，連續
      交付各一千元賄賂予有投票權之高勝宏、溫春雨、田勝賢
      （以上三人另由檢察官為職權不起訴處分確定），並請支
      持甲○○○○。高勝宏、溫春雨、田勝賢等人對於該金錢
      利益之目的有所認識，仍基於受賄之意思而收受上開金錢
      。經法務部調查局新竹市調查站調查員當場查獲。在楊秋
      月皮包內起出尚未發出之賄款十萬元（另有二萬四千一百
      五十元係楊秋月私人款項，與行賄無關）；在田勝賢身上
      起出賄款一千元；在楊秋月所有車號三Ｈ─一八八三號之
      自小客車上（起訴書誤載為ＤＥ─六一九八號休旅車），
      起出乙○○所持尚未發出之賄款五萬五千元（分別裝在五
      個信封袋內、再裝入乙○○所有之黑色肩包內）。溫春雨
      嗣後經通知到案後，提出所收受之一千元賄款；張家旺等
      人所收受之賄款，則已花用殆盡。
二、案經臺灣新竹地方法院檢察署檢察官指揮法務部調查局新竹
    市調查站（以下簡稱新竹市調查站）、新竹市警察局、新竹
    縣警察局移送臺灣新竹地方法院檢察署檢察官偵查起訴。
    理  由
一、上訴人即被告甲○○○○、乙○○二人均否認有賄選之犯行
    。被告甲○○○○辯稱：其並未賄選，其妻交付乙○○之金
    錢，是選舉之開支，不是要賄選。且在下田埔為政見發表時
    ，均在集會所內，並未進入民宅，他人如何發放賄款，其並
    未參與，也不知情云云。被告乙○○辯稱：我是被告甲○○
    ○○之志工，不是競選總部主任。天然谷餐廳餐會中僅拿文
    宣資料袋給葉維明，並無裝錢之信封，亦無交待給劉錦來、
    張家旺等人，也沒有透過何人拿給他們。又辯稱：交給劉錦
    來、張家旺信封袋之錢，是給他們插旗子的費用，不是賄賂
    。下田埔活動的前一天，甲○○○○夫人露妮．萊撒交給我
    十一萬餘元，是後援會成立時要用的，訂桌椅、架子等費用
    ，我拿其中十萬元給楊秋月告訴她這是要開銷用的，不是預
    備用來行賄。在楊秋月車上多個信封分別裝現金，是因為分
    別要付信用卡，及小孩求學生活費，避免混淆，所以以信封
    袋分裝。新竹市調查站搜證錄影帶中我與楊秋月及劉榮和是
    在討論請當地人發文宣，並非商討發放賄款，也沒有叫楊秋
    月發放賄款云云。
二、經查：
（一）按新修正刑事訴訟法係於九十二年二月六日經總統公布施
      行，而同日公布施行之新修正刑事訴訟法施行法增訂第七
      條之三復規定：「中華民國九十二年一月十四日修正通過
      之刑事訴訟法施行前，已繫屬於各級法院之案件，其以後
      之訴訟程序，應依修正刑事訴訟法終結之。但修正刑事訴
      訟法施行前已依法定程序進行之訴訟程序，其效力不受影
      響。」因此，九十二年一月十四日修正通過之刑事訴訟法
      施行前，已繫屬於法院之案件，證人於警詢或檢察官偵查
      中之證言，其效力不受新修正刑事訴訟法之影響。（參照
      最高法院九十三年度台非字第九三號判決、九十三年度台
      上字第二０三號判決。）本件係於九十一年一月十一日繫
      屬於臺灣新竹地方法院（見原審卷第 1頁），因此本件有
      關證人於警詢或檢訊之證言，其效力不受新修正刑事訴訟
      法之影響，合先敘明。
（二）被告乙○○係被告甲○○○○競選總部辦公室主任，有甲
      ○○○○競選總部幹部名單扣案可稽（見選他字卷第一０
      六頁），並據同案被告楊秋月指陳明確：「他（指被告乙
      ○○）是總指揮：：」、「競選總部活動都是他安排。」
      、「所有拜票活動都是他主持。」（見原審卷第十七頁、
      第二十一頁、第一六六頁）。同案被告葉維明供稱：被告
      乙○○拿了信封袋裝錢，與文宣一同給我，要我交給高光
      明及葉維明等語（見選他字卷第一六五頁反面、一六九頁
      、原審卷第一一二、第一一三頁）。證人露妮．萊撒在原
      審訊問時亦坦承確實交付十一萬餘元予被告乙○○（見原
      審卷第六十三頁）。證人葉維明並在本院證稱：某日路過
      甲○○○○之競選總部，被乙○○邀請為甲○○○○助選
      等情（見本院上訴字卷第九十九頁）。證人劉榮和亦證稱
      ：我係乙○○出面找去為甲○○○○助選，晚上與乙○○
      等一去下田埔屬實（見本院上訴字卷第九十三頁）。被告
      乙○○於偵查及原審中也坦認為甲○○○○競選辦公室主
      任屬實（見選他字卷第一八八頁反面、原審卷四十九頁）
      。是被告乙○○既從被告甲○○○○之妻露妮萊撒處取得
      活動經費十萬餘元、且可決定金錢之交付、支配、又可決
      定活動行程，為甲○○○○邀集助選者等，其就被告甲○
      ○○○整個競選活動顯然積極參與介入極深，甚至主控無
      訛。其所舉證人陳道明證稱：不知甲○○○○之競選總部
      有安排伊職務，亦未擔任其競選總部之幹部云云（見本院
      選上更（一）字卷第八十九、第九十頁），被告乙○○因
      而指競選幹部名冊不實云云。但被告乙○○參與甲○○○
      ○之競選事務之重要工作，無論名稱叫「志工」或「競選
      辦公室主任」均不影響共同賄選之行為，而為其有利之認
      定。
（三）被告乙○○天然谷餐會後，指使亦有共同犯意聯絡之另一
      不詳姓名年籍之成年男子，在天然谷餐廳外，甲○○○○
      所有ＤＥ─六一九八號休旅車旁交付賄款予張家旺、溫桂
      英、羅金錄部分，原審法官曾當庭勘驗（九十年）十一月
      一日天然谷聚餐之錄影帶，勘驗結果：「畫面顯示有許多
      人聚餐，從六點三十分到七點四十分間餐廳外陸續有人前
      往ＤＥ─六一九八號休旅車旁，畫面看不清做何事，短暫
      停留後又走離該休旅車，該些人有男、女，有抱小孩」（
      見原審卷第一五九頁），究竟有無人員在該休旅車旁發放
      賄款或係由何人發放，並不清楚。然查，證人張家旺於調
      查人員詢問時證稱「（九十年十一月一日晚間）我是與老
      闆李金水一同前往吃飯‧‧‧‧‧‧我有看到立委參選人
      甲○○○○亦在場‧‧‧‧‧‧我用餐完等候要離去時，
      碰到一位不詳姓名之男子，叫我至室外休旅車旁，在車旁
      即有另一位不詳姓名之男子，將一個白色信封交給我，我
      拿取後就直接放進口袋，回去打開才知道信封內是裝著新
      台幣壹仟元」（見90年度選他字第40號卷第 137頁背面）
      ；證人溫桂英於調查人員詢問時證稱「我於九十年十一月
      一日晚間確實有至新竹縣尖石鄉天然谷休閒農場‧‧‧‧
      ‧‧當時立法委員候選人甲○○○○有在現場演講‧‧‧
      ‧‧‧另餐會中有不明之女子向我表示：至屋外空地車旁
      ，我即依她所言，至屋外之休旅車旁，在車旁即有一位不
      詳姓名之男子，將新台幣壹仟元以空信封裝著壹仟元交付
      給我」（見90年度選他字第40號卷第140、141頁）；證人
      羅金錄於調查人員詢問時亦證稱「（九十一年十一月一日
      晚間）我是前往替立委參選人甲○○○○助選造勢‧‧‧
      ‧‧‧餐會中我因肚子不舒服，就到屋外找衛生紙，碰到
      一位不詳姓名男子，叫我至休旅車旁，在車旁即有另一位
      不詳姓名之男子，將一個白色信封內裝著新台幣壹仟元交
      付給我，我記得那名男子當時還問我，是否只有一個人，
      我告訴他，我家裡僅有一個人來‧‧‧‧‧‧我知道前述
      不詳姓名男子應該是替甲○○○○買票」（見90年度選他
      字第40號卷第143、144頁）。上揭證言，已明確證實被告
      等交付各壹仟元予張家旺、溫桂英、羅金錄之事實。另外
      被告乙○○將裝有賄款之信封袋及裝有文宣之牛皮紙袋，
      交付葉維明，囑咐交付高光明及劉錦來部分，業據已判決
      有罪之共犯葉維明在新竹市調查站時供明：裝有三千元及
      二千元之信封係被告乙○○交付，並請拿給高光明及同車
      來的劉錦來。袋子裡面確實有一個信封袋，信封袋裡面有
      新台幣三千元，後來我就將該信封裡的三千元連同信封袋
      直接拿給高光明轉交給劉錦來等語。於檢察官偵查時亦坦
      認：新竹市調查站所言實在，一定有錢等語（見選他字卷
      第一六九頁、第一六五頁反面）。另已判決有罪之共犯高
      光明於新竹市調查站調查人員訊問及檢察官偵查時陳述明
      確，證稱：「當時他（指乙○○）拿了二個大型牛皮紙袋
      內裝很多現金的小信封，以及巴燕達魯的競選文宣交給葉
      維明，葉維明當場就從其中一個大信封袋中抽出二個內裝
      現金的小信封交給我，並告訴我其中一個要轉交給我叔叔
      劉錦來。我當時曾把葉維明給我的那一份堅持退還給他，
      但葉維明向我表示你看到了拿去沒關係，後來那二個內裝
      現小信封袋及巴燕達魯的競選文宣大型牛皮紙袋就由葉維
      明拿走，隨後我就載我叔叔劉錦來回家，到他家的時候我
      就將葉維明叫我代轉交的信封袋和巴燕達魯的文宣拿一個
      給叔叔劉錦來，我自己的那個信封袋回家後打開看，裡面
      裝有現金一千元的三張，共計有三千元，這三千元我已經
      花掉了。」（見選他字卷第一七七頁）。至葉維明雖在原
      審及本院，改稱「錢是要給高光明及劉錦來兩人一組，插
      旗子的費用」云云，顯與之前所述不符。況高光明在原審
      亦供明：「餐會快要結束的時候，我站在門口，葉維明拉
      我回餐廳裡面，乙○○坐在那裡，那時候，我已看到二個
      大型牛皮紙袋，我坐在那裡看到乙○○、葉維明在那裡講
      話，內容我沒有聽清楚，然後，葉維明拿牛皮紙袋就出來
      ，我們二人一起走到停車場，他就從牛皮紙袋拿出來二個
      小信封及一些文宣說：一個是我的部分，一個是劉錦來的
      ，當時我沒有看信封裡面，但是我推測是錢，當時我有馬
      上拒絕，但是他還是給我。」、「我載劉錦來回家，我把
      一個信封在劉錦來面前打開，信封並沒有密封，裡面裝有
      二千元，我的部分到家裡之後才把信封打開，裡面有三千
      元。」等語（見原審卷第一一四頁），且在本院選上更（
      一）審到庭結證確實有自葉維明處取得乙○○交付之兩個
      信封，其內各有三千元、二千元，二千元之信封依葉維明
      之指示交付劉錦來無誤（見本院選上更（一）字卷第一０
      一頁至一０二頁）。是該賄款係被告乙○○所交付，極為
      明確。況被告乙○○在原審先辯稱：牛皮紙袋裡面沒有裝
      錢的信封，亦無交待其中一封信要給劉錦來云云（見原審
      九十一年一月二十三日訊問筆錄），其後又改稱：錢是我
      另外給他的，是給二個信封裡面裝錢，沒有指明要給誰，
      是要找人幫忙插旗子用的云云（見原審九十一年二月二十
      七日訊問筆錄），不僅前後所言不一，顯有隱情。且插旗
      子一事於九十一年二月二十七日原審訊問之前，均未有任
      何人提出，同案被告葉維明亦於九一年二月二十七日與被
      告乙○○同庭訊問時始提出插旗子以相配合，於本院審理
      中稱乙○○交代要給僱車、插旗人的工錢云云。而競選支
      付經費發放文宣、插旗子造勢，係合法之事，倘屬事實，
      何以被告乙○○與葉維明等於被查獲當時，不立即說明以
      為澄清，而被告葉維明於偵查中自承行賄之犯罪行為，起
      訴後才改稱係找車插旗子云云，且所找之插旗之人，竟係
      八十餘歲罹患癌症且行動不便之劉錦來，又未交給任何旗
      子（此已據高光明陳述在卷）。而證人劉錦來早在新竹市
      調查站訊問時即已坦認交錢未有說明要用來插旗子（見選
      他字卷第一七五頁），於原審第一次作證時承認收受賄款
      ，第二次作證時始才改稱：是高光明交給我，說我很辛苦
      插旗子發文宣云云，原審訊以是否確有幫忙插旗子及發文
      宣時，答以是「之後」幫忙云云（見原審卷第一六一頁、
      第一六二頁），顯與情理不符。再參被告高光明已明確供
      稱：「（劉錦來說要插旗子？）沒有要插旗子，根本沒有
      旗子」（同上筆錄）、「劉錦來年紀很大，得癌症，行動
      不方便」、「七點多回到劉錦來門口，我拿其中一個信封
      給他，我告訴他說這是葉維明給的，他說我知道。」等語
      （見原審九十一年十二月三十一日審理筆錄），在本院上
      訴審到庭結證確實未告知用途無誤（見本院上訴字卷第一
      ０三頁）。證人葉維明、劉錦來其後證述係迴護被告之詞
      ，不足採信，其之前未及勾串所為之證述，與事實相符為
      可採。
（四）被告乙○○就下田埔說明會旁交付賄賂予高勝宏、溫春雨
      、田勝賢部分：此部分業據同案被告楊秋月供陳明確：「
      當天在集會所的時候，我坐在台階上，乙○○與另外一個
      男的叫我過去，他跟我說叫我幫忙一下，另外一個男人跟
      我說，他會叫人家進去田埔三十號，那壹個人並把二張名
      單給我，然後，我就用前一天乙○○交給我的十萬元欲付
      給名單上的人，但是那是一疊錢，所以我就用自己的錢先
      墊，想說到時候再用那十萬元扣。」、「（另外那個男人
      是誰？）我不知道，但是在影片當中有他（勘驗結果被告
      乙○○、楊秋月及證人劉榮和皆稱該名男子確為劉榮和其
      人無誤）。」、「（你交給證人溫春雨、證人高勝宏、證
      人田勝賢的壹仟元是否表示，請他們支持巴燕達魯？）我
      交錢給他們的時候，並沒有這樣講，但是事實上確是希望
      他們能支持巴燕達魯，他們應該也都明白我的意思。」（
      見原審卷第一二八頁）、「七點多集會所就有很多人，我
      就跑到外面與一些人聊天，我看到乙○○與劉榮和他們在
      集會所前面廣場談話乙○○叫我過去，他們二人又在談話
      ，乙○○交代劉榮和交代給我就可以了，他就進去集會所
      ，我身上有十萬元是十一月三日早上乙○○在競選總部拿
      給我的，我有點忘記了，以之前為準（指日期忘記，該筆
      十萬元現金應係前一日交付），那十萬元原本是總部有辦
      活動用的費用，乙○○說他很忙先進去集會所等一下會出
      來，劉榮和問我身上有無錢，他說乙○○交代這個與你談
      ，錢在我這邊，劉榮和交給我二張便條紙（提示扣案便條
      紙），就是這二張便條紙上面有姓名，交給我的時候上面
      就有名字，他說要我去集會所旁邊民宅，他會去集會所裡
      面叫人出來找我，只要有人找我就給他一千元，劉榮和沒
      有給我任何錢，也沒有叫我用自己錢，我不認識劉榮和，
      是因為乙○○告訴我他已交代劉榮和，因為我身上有之前
      乙○○交給我的十萬元，我想先用我自己的錢，事後再用
      十萬元扣除。」等語（見原審卷第二四五頁、第二四六頁
      ）。觀之當日新竹市調查站之搜證錄影帶：螢幕顯示七點
      四十六分時，同案被告楊秋月與被告乙○○、證人劉榮和
      三人交談（被告楊秋月指稱當時討論發放賄款事宜；被告
      乙○○指稱是要劉榮和找人發文宣，劉榮和身上沒錢，故
      請楊秋月先付錢，並交待劉榮和如果情況緊急，請他找幾
      個人，一個人發一千元工錢、便當錢給他們；證人劉榮和
      則證稱在聊天），七點四十九分，證人劉榮和右手指向右
      邊（同案被告楊秋月稱此時是指向旁邊下田埔三十號民宅
      ，欲其入內發放賄款，證人劉榮和則證稱是同案被告楊秋
      月說要借房間，證人以為楊秋月要借廁所，就隨便借給她
      ），四十九分十二秒時被告楊秋月與證人劉榮和二人有擦
      身，證人劉榮和有交某物品到同案被告楊秋月右手之動作
      ，同案被告楊秋月右手多出白白的東西（被告楊秋月稱證
      人當時即交付名冊至其右手，證人劉榮和則證稱沒有交付
      何物，也沒見過該便條紙），七點五十二分有一名男子進
      入該房間與被告楊秋月交談，楊秋月低頭看東西，五十二
      分五十四秒，被告楊秋月抬起頭來，右手伸到右邊口袋再
      掏出來，該名男子離去，五十三分三十八秒又有一名男子
      進入，被告楊秋月又低頭看東西，五十四分零五秒，被告
      楊秋月又再從右邊掏出東西，該名男子又離去，五十四分
      五十六秒，一名戴帽子男子進入，先在房內走晃一圈，接
      近被告楊秋月，楊又低頭看東西，不時抬頭往窗外看。五
      十五分五十四秒楊抬起頭來後幾秒，該名男子離去（被告
      楊秋月指稱低頭動作是在看三紙名單，手伸入口袋是掏錢
      動作，並發放賄款給該三名男子），七點五十八分時一名
      女子進入，與被告交談，五十九分時調查站人員衝入等情
      ，已據原審勘驗明確，製有筆錄（見原審卷第一六七頁至
      第一六九頁、第三００頁），並有錄影帶扣案可稽。錄影
      帶內容所顯示之情形與被告楊秋月之自白大致相符合。證
      人劉榮和雖在原審否認有交付字條予楊秋月云云，惟本院
      上訴審依被告張國榮之聲請傳喚證人劉榮和到庭結證：伊
      應乙○○之邀請而出面為甲○○○○助選，當天與乙○○
      等人一起到下田埔，當晚係與乙○○商量並依乙○○之指
      示交付字條予楊秋月等情屬實（見本院上訴審卷第九十頁
      至第九十二頁）。被告乙○○所辯錄影帶中與楊秋月及劉
      榮和是在討論要請當地人發文宣云云，與錄影帶顯示之情
      形及楊秋月、劉榮和所證述不合，並非事實。同案被告楊
      秋月供述渠等三人係「討論賄款發放之事宜、交付白色物
      品係交付二張白色便條紙、一張藍色便條紙，其上寫有名
      字」等語應與事實相符。再該錄影帶畫面中之三位男子即
      田勝賢、高勝宏及溫春雨，亦均證述確有收到被告楊秋月
      之壹仟元，且知悉係為支持甲○○○○而收取（參選他字
      卷第四十四頁至第四十八頁、第一一八頁至第一二０頁、
      第一二二頁至第一二九頁），證人高勝宏、溫春雨明確證
      稱被告楊秋月有要求渠等支持被告甲○○○○（見原審卷
      第一二一頁、第一二三頁至第一二四頁），證人田勝賢則
      於調查證稱：「我本人瞭解她係替甲○○○○拉票」，於
      檢察官訊問時亦稱「（你在調查筆錄中說你知道該一千元
      是要替甲○○○○拉票用的，你為什麼知道？）因楊秋月
      跟甲○○○○一起來，那他們給我一千元，我當然知道他
      的意思但我不知道怎麼表達。」等語（見選他字卷第四十
      五頁、第四十七頁、第四十八頁），其後在原審改稱：「
      一千元是好心的女人拿給我喝汽水用的」云云（見原審九
      十一年二月二十七日訊問筆錄），與之前所述不符，應係
      事後迴護被告之詞，不足採信。又被告乙○○既自承：前
      一日將十萬元交給被告楊秋月做為被告甲○○○○後援會
      開支所用，是被告甲○○○○夫人交給我的，她交給我十
      一萬多，我交十萬元給楊秋月等語（見原審九十一年一月
      二十三日訊問筆錄）。被告楊秋月又係被告甲○○○○競
      選總部會計組組長，其與被告乙○○商討後，確實於緊臨
      政見發表會會場之民宅內將被告乙○○所交付之十萬元做
      為賄款發放，並且於查獲時又自其身上起出十萬元現金，
      （另有二萬四千一百五十元係楊秋月私人款項），果若十
      萬元真係訂桌椅、架子、辦後援會之費用，則被告楊秋月
      何須於當日將現金十萬元帶在身上並遠途跋涉至下田埔遍
      僻山區？被告乙○○與楊秋月間確實有犯意聯絡及行為分
      擔。由於劉榮和已承認交付字條予楊秋月（見本院上訴審
      卷第91、92頁），則該字條是否為劉榮和親筆所書，並不
      影響被告等犯罪行為。另外，調查人員當時在楊秋月身上
      查獲之款項有十二萬四千一百五十元。但證人露妮．萊撒
      於原審時證述：「有交一筆錢給被告乙○○，我交十一萬
      多元」（見原審卷第六十三頁）、證人楊秋月於調查站詢
      問時供稱：「我就把皮包裡的錢拿出來數一遍，共有二萬
      多元，是我自己的錢，另外皮包裡的十萬元，是當天下午
      我在立委參選人甲○○○○竹東競選總部時，乙○○交給
      我的」、於檢訊時供謂：「問：十萬元是誰交給妳？何時
      ？何地？答：今天下午二、三點，在我們竹東競選總部，
      由乙○○本人交給我的」（見九十年度選偵字第三號卷第
      十二頁、九十年度選他字第四０號卷第六十三頁）；被告
      乙○○則於調查站詢問時供以：「九十年十一月三日當天
      中午左右的時間，我確實有將當時甲○○○○太太交給我
      的大約十一萬元轉交給楊秋月，這些錢在我親手交給楊秋
      月之前，我曾從中拿出約一萬元左右現金，……剩下大約
      十萬元在楊秋月手上」（見九十年度選他字第四０號卷第
      一八九頁反面）。依此，則被告甲○○○○太太露妮．萊
      撒確實交付十一萬餘元予被告乙○○，而被告乙○○再交
      付其中之「十萬元」予楊秋月，則本件在楊秋月皮包起出
      之十二萬四千一百五十元，其中十萬元係被告乙○○交付
      楊秋月之「賄款」，另有二萬四千一百五十元係楊秋月所
      有私人款項，併予敘明。
（五）至被告乙○○辯稱：在楊秋月車上起出之黑色肩包裡面五
      萬五千元是我的，其中一個白色信封一萬四千元是要交給
      我兒子的，因我兒子在唸大學，需生活費，其他的錢是預
      備下星期一去繳信用卡消費的，用信封袋分別裝現金是避
      免混淆云云。惟扣案裝在被告乙○○所有之黑色肩包內之
      五個信封袋，其內分別裝有千元紙鈔二十三張共二萬三千
      元、十四張共一萬四千元、六張共六千元有三封，而九十
      年十一月三日係星期六，被告於星期六晚上將紙鈔分裝於
      信封袋帶至深山，既不可能繳錢，也不可能交付其於台北
      生活之兒子。況被告乙○○自承其薪資均撥付入五峰郵局
      帳戶（見原審九十一年十二月三十一日審理筆錄），以現
      今自動提款機隨處皆有之情形，其幾乎可隨時隨地提款繳
      納，並無提前多天準備金錢在身邊並攜至偏遠山區之理，
      且經原審調閱其五峰郵局帳戶，自九十年一月二日起至九
      十年十一月三十日止，均無提領超過一萬五千元之記錄，
      此有五峰郵局客戶歷史交易清單在卷可參（見原審卷第三
      一四頁）。且何以將現金分裝在數個信封袋，被告乙○○
      於偵查時先稱：一萬四千元是要交給我兒子的生活費，其
      他是預備下星期一去繳四張信用卡消費云云。惟其在原審
      提出美國運通銀行綜合對帳單一紙、信用卡月結單二紙、
      荷蘭銀行繳款通知單二紙、遠東國際商業銀行信用卡繳款
      通知單二紙，共係三張信用卡，除與其所辯之四張不符外
      ，另觀之各該單據內容，無一與其所分裝現金之金額相符
      ，其中荷蘭銀行繳款通知單有一筆六千零十八元金額，被
      告乙○○塗以黃顏色，惟該紙帳單係九十年十一月份帳單
      ，且六千零十八元之金額其上已註明已繳金額，既已繳款
      ，則無須被告分裝備錢再繳一次，再就荷蘭銀行十月份帳
      單，一筆塗以黃顏色之五千零十八元金額亦係已繳金額，
      自無須再繳一次。更何況，上開二筆帳單均係以自動轉帳
      扣繳該二筆金額，被告乙○○分裝現金備繳信用卡消費，
      所備不僅為已繳之款，且係已以自動轉帳扣繳之款項！另
      運通銀行信用卡月結單塗以黃顏色之一筆六千元金額，其
      上亦已註明「已收到您由提款機支付之賬款，謝謝」（見
      原審卷第一三六頁至第一四二頁），被告所辯分裝現金為
      避免所繳款項混淆，與事實及情節均不相符。
（六）扣案印有民主進步黨字樣之紙張共六張，其中五張其上寫
      有征召提名立法委員候選人甲○○○○；下方則分別有各
      鄉輔選人員組織及責任分工職掌表三張、各鄉、鎮、市、
      區輔選組織責任分工職掌表二張，（見選他字卷第四０號
      卷第九十六、九十七頁、第一０二頁至第一０四頁），而
      各鄉輔選人員組織及責任分工職掌表三張分別為：竹林村
      （列有村召集人一名、副召集人二名及各鄰連絡人共五名
      ，並均列有各該負責人之連絡電話）、桃山村（列有村召
      集人一名、副召集人一名及各鄰連絡人共二十一名，並列
      有召集人之連絡電話）、及一張未列村名（但列有總召集
      人一名、副總召集人一名、村召集人一名、副召集人二名
      及各鄰連絡人共二十五名之姓名，並列有各該總召集人、
      召集人、副召集人之連絡電話）。各鄉、鎮、市、區輔選
      組織責任分工職掌表其中一張列有大隘村、桃山村、花園
      村及竹林村共四村之召集人、副召集人姓名。核與竹林村
      及桃山村之各鄉輔選人員組織及責任分工職掌表上之召集
      人、副召集人姓名相同；另一張印有民主進步黨字樣之紙
      張，其上寫有十月二十二日下午三點總部會議，下方則列
      有七項議事進行順序（見選他字卷第九十八頁）等情。被
      告甲○○○○當時係民主進步黨之立法委員，該印有民主
      進步黨征召提名立法委員候選人甲○○○○字樣紙張之內
      容係為被告甲○○○○所擬。且單就扣案部分之資料已可
      看出其競選組織架構形成，再觀扣案輔選會議簽到表（見
      選他字卷第一０七頁至第一一０頁），不僅係以立法委員
      用箋之紙張簽到，且簽到出席之三十人均列有各該出席人
      之電話及住址，雖無法看出會議召開時間，惟可確定有召
      開過輔選會議，且其上三十名出席人員，多與上述召集人
      、副召集人或各鄰連絡人重覆（出席人員而列為上開組織
      及責任分工職掌表之名單有：萬福壽、朱禮沐、羅新輝、
      朱禮元、陳錦富、夏有年、乙○○、張國獻、秋賢良、錢
      大維、彭興福、戴文乾、呂源吉、林坤金、王正雄、田光
      男、陳雲鵬），又觀之扣案總部及後援會之主要幹部之名
      單、總部及後援會之主要幹部聯絡電話（見選他字卷第一
      ０六頁、第一一一頁）二紙，亦係以立法委員用箋之紙張
      列名，再與競選總部幹部名單、及組織架構圖（見選他字
      卷第一００頁、第一０五頁）相互對照結果，該競選組織
      顯然經過研商後定案，架構完整而仔細，且係以當時仍係
      立法委員之被告甲○○○○之立法委員用箋紙張為之。被
      告甲○○○○自不能諉為不知。其辯稱：組織架構尚未成
      立、「（為何幹部名單是寫在立法委員用箋上？）我辦公
      室進出沒有管制，任何人都可以進來」云云，與常情不符
      。且被告甲○○○○既辯稱其競選組織尚未成立，惟其一
      切活動又按照排定行程進行，前後所言亦相互矛盾。被告
      甲○○○○上訴後並聲請訊問證人蕭世暉證明有關競選總
      部及後援會係由蕭世暉處理伊不知情云云，惟證人蕭世暉
      在本院上訴審審理時證稱係僅係處理地方要找委員（即被
      告甲○○○○）及人民陳情之事情，被告之行程伊不清楚
      ，後援會之事係乙○○在處理等語（見本院上訴字卷第一
      四九頁至第一五○頁），是證人蕭世暉之證詞亦不能為有
      利被告甲○○○○之認定。
（七）被告甲○○○○再就天然谷餐廳餐會之行賄部分：觀之現
      場搜證錄影帶，從當日晚上六時三十分至七時四十分之間
      ，陸續有人走出餐廳外前往車號ＤＥ─六一九八號休旅車
      旁，短暫停留後又離開休旅車，為原審勘驗明確（見原審
      九十一年四月一日訊問筆錄）。而在天然谷餐廳門外ＤＥ
      ─六一九八號休旅車旁領到一千元之證人張家旺、溫桂英
      及羅金錄三人皆證稱係以信封裝一千元現金交給我們（見
      選他字卷第一三七頁至第一四四頁）。羅金錄於調查時證
      稱：因肚子不舒服，就到屋外找衛生紙，碰到一男子叫我
      去休旅車旁，在車旁即另有一男子將白色信封內裝壹仟元
      交付給我，還問我是否只有一個人，我知道該男子應該是
      替甲○○○○買票等語（見選他字卷第一四三頁背面），
      雖其在於原審改稱：一千元是有去幫忙掛旗子的油費云云
      ，與之前所證述不符，當係事後迴護被告之詞。至證人張
      家旺及溫桂英稱不知道所收受之一千元是什麼錢云云。惟
      倘有不知，豈有任意收錢之理？而渠等二人既皆知被告甲
      ○○○○在該處宴客，於餐廳外收受由不詳男子交付之金
      錢，渠等應知情而欲以為投票權之一定行使，是所證無法
      為有利於被告甲○○○○之認定。再者，車號ＤＥ─六一
      九八號休旅車係被告甲○○○○所有，有車號查詢汽車車
      籍一紙在卷可核。被告甲○○○○自承當日係乘坐該休旅
      車至天然谷用餐，而錄影帶內容及翻拍照片可看出該休旅
      車內有人，則有人在其休旅車旁或車內發放賄款，被告甲
      ○○○○實無法諉為不知或與其無關。縱令被告甲○○○
      ○所辯車子有上鎖，然其車輛被用來發放賄款，如此重大
      違法之行為，卻未見被告甲○○○○追究何人竊取或利用
      其休旅車從事非法勾當。再從錄影帶中及翻拍照片亦可見
      被告甲○○○○曾出現在其休旅車附近，被告甲○○○○
      何能諉稱不知情。又天然谷餐會中，被告乙○○持印有立
      法院之牛皮紙袋其內裝有現金用以行賄之事實已如前述，
      而被告甲○○○○當時為立法委員，該牛皮紙袋自係出自
      被告甲○○○○，故其重要幹部手持其所屬單位之牛皮紙
      袋、其內裝錢用以行賄，被告甲○○○○諉為不知，其孰
      能信？
（八）被告甲○○○○就下田埔行賄事實部分，已據共同被告楊
      秋月於原審及本院上訴審供述明確。被告楊秋月為警查獲
      起出之用做預備賄款發放之現金十萬元，係被告乙○○所
      交付，而該筆錢又係被告甲○○○○之妻露妮．萊撒所交
      付，此經被告乙○○及證人露妮．萊撒供述在卷。而被告
      乙○○係競選總部主任、又係被告甲○○○○之表弟，被
      告楊秋月係競選總部之拜票組、會計組組長、又係露妮．
      萊撒之同學。證人露妮．萊撒又證稱「因為被告乙○○是
      我表弟，我較信任他」等語（見原審九十一年一月二十三
      日訊問筆錄），可見渠等間關係之緊密，用以發放之賄款
      既出自被告甲○○○○之妻，被告乙○○又係「可信任之
      人」，則其所信任之被告乙○○將錢交付被告楊秋月，被
      告楊秋月拿該筆錢又係用以「有關被告甲○○○○的事」
      ，被告甲○○○○自無法推卸其責。又被告甲○○○○於
      當日係與被告乙○○同車上山，其在集會所內舉辦政見說
      明會，競選總部辦公室主任在外打點行賄事宜，拜票組兼
      會計組組長拿賄款發放等情，皆係「各司其職」，被告甲
      ○○○○辯稱不清楚被告楊秋月在集會所旁之民宅發賄款
      云云，與常情不符。被告楊秋月雖於偵查時之初否認係替
      被告甲○○○○賄選，於本院選上更（一）審中稱甲○○
      ○○未指示其行賄，未用其交付之錢行賄云云。但在原審
      供詞及本院上訴審傳喚作證均已坦白承認實情，而其於偵
      查中否認犯行時送測謊結果，對於「渠沒有幫甲○○○○
      買票賄選；扣案十萬元現金不是甲○○○○的買票款項」
      問題，經測試均呈情緒波動反應，研判有說謊，此有法務
      部調查局九十年十一月三十日（90）陸 (三)字第 九０一
      三一五八七號之測謊報告書可資參照（見選他字卷第二二
      八頁）；衡情被告乙○○及楊秋月若非受指示而將被告甲
      ○○○○之妻轉交之十萬元用以行賄，其何須自作主張自
      行將金錢轉而用以行賄，又豈敢擅自作主行賄選之舉，且
      行賄之名單依錄影帶顯示亦非出自同案被告楊秋月之手，
      而係由證人劉榮和轉交，同案被告楊秋月與劉榮和互不相
      識，劉榮和亦不認識甲○○○○（見原審九十一年十二月
      三十一日審理筆錄楊秋月之供詞本院上訴字卷第九十三頁
      ），若非同案被告楊秋月與被告甲○○○○及乙○○早已
      達成賄選之犯意聯絡，豈會由劉榮和指示發款而楊秋月又
      豈會聽從劉榮和之指示依其交付之名單發放被告甲○○○
      ○之妻交付被告乙○○之金錢予其他不特定之人？而同案
      被告楊秋月亦無陷被告甲○○○○於不義之動機。被告甲
      ○○○○、乙○○及楊秋月渠等一同上山，其中兩名重要
      幹部拿前一日被告甲○○○○之妻所交付之金錢行賄，應
      認其等三人就行賄事實，確有犯意聯絡及行為分擔。被告
      甲○○○○聲請傳喚證人即選民游國富，證明下田埔說明
      會伊均在會場，不可能事事插手云云，惟證人游國富則證
      稱當日之下田埔之說明會伊未在場，其妻子亦是去聽幾分
      鐘即回來（見本院上訴字卷八十八頁），證人鳳秋喜、芭
      翁‧都宓稱被告甲○○○○均在說明會場，沒有離開云云
      。惟該行賄既係事先謀議分工，各司其職，已如前述，甲
      ○○○○提供金錢，人在說明會場，由他人按計劃行賄，
      各證人之證詞亦不能為其有利之認定。
（九）按公職人員選舉罷免法第90條之1第1項之賄選罪，以對於
      有投票權之人行求、期約或交付賄賂或其他不正利益，而
      約其不行使投票權或為一定之行使者為構成要件，其行求
      、期約、交付行為，係屬階段行為。交付賄選階段，以行
      賄者已實施交付賄賂之行為，一經交付，罪即成立，雖不
      以收受者確已承諾，或進而為一定投票權之行使為必要，
      但仍以收受者已收受，而有受賄意思者為限。本件被告甲
      ○○○○、乙○○及楊秋月與另一不詳姓名年籍之成年男
      子，以共同之犯意聯絡，由該名男子在天然谷餐廳門外，
      被告甲○○○○所有ＤＥ─六一九八號休旅車旁，分別交
      付各一千元賄賂予張家旺、溫桂英、羅金錄，並囑咐張家
      旺等人支持甲○○○○。被告乙○○於餐會中另與葉維明
      基於共同之犯意，由乙○○將裝有三千元、二千元之信封
      袋二個及文宣之牛皮紙袋，交付葉維明，囑咐交付高光明
      及劉錦來，葉維明乃轉交予高光明告以其中一份是要給劉
      錦來，高光明收受後，將裝有三千元之信封袋收下，並另
      與葉維明基於共同之犯意，於搭載劉錦來返回新竹縣尖石
      鄉嘉樂村四鄰麥樹仁九十四之一號劉錦來住處後，將內有
      二千元之信封交由劉錦來，以此金錢利益約定行使投票權
      給甲○○○○。……楊秋月並依劉榮和之指引前往該集會
      所旁之新竹縣尖石鄉秀巒村二鄰田埔三十號民宅內，約於
      七時四十九分、七時五十二分及七時五十三分，連續交付
      各一千元賄賂予有投票權之高勝宏、溫春雨、田勝賢等情
      已如前述。交付賄款者對於收受之人雖未言明以此金錢利
      益約定行使投票權給甲○○○○。然證人羅金錄證稱：「
      （前述不詳姓名之男子，將新台幣壹仟元交付給你時，有
      無要求你要支持立法委員參選人甲○○○○？）沒有，但
      我知道前述不詳姓名男子應該是替甲○○○○買票」（見
      九十年度選他字第四０號卷第143、144頁），已證述其對
      交付者之目的已有認識。證人田勝賢於調查人員詢問時，
      亦為相同之證述（見九十年度選他字第四０號卷第45頁）
      ，而證人溫春雨於調查人員詢問時，則證稱：「碰到甲○
      ○○○之女性助選員，該助選員我不認識她，但她確實有
      拿壹仟元給我，並要求我支持甲○○○○」（見九十年度
      選他字第四０號卷第 124頁），更明確表示行賄者已告知
      其目的。證人高勝宏於調查人員詢問時，亦為相同之證述
      （見九十年度選他字第四０號卷第 119頁）。況且行賄者
      交付現金時，亦會伴隨交付甲○○○○之競選文宣（見九
      十年度選他字第四０號卷第174、175頁）。綜上，可認「
      張家旺、溫桂英、羅金錄、高光明、劉錦來、高勝宏、溫
      春雨、田勝賢」等人對該不詳姓名男子、被告乙○○、及
      楊秋月所分別交付一千元或二千元現金之目的有認識；其
      等是基於受賄之意思而收受上開金錢。
（十）被告甲○○○○請求勘驗九十年十一月一日天然谷餐廳聚
      餐之錄影帶，辯護人則主張該錄影帶無證據能力。然查，
      該錄影帶並非非法取得，並無不得為證據之情形，而該錄
      影帶業經原審當庭勘驗（見原審卷第 159頁），本院認無
      再行勘驗之必要。被告乙○○請求傳訊證人秋振昌，證明
      「楊秋月於九十年十一月三日係何原因至下田埔」、「乙
      ○○所有之現金係於何地點被查獲」，本院認為此部分之
      事證已明，無再傳訊秋振昌之必要，均併予敘明。
（十一）綜上所述，本件事證已臻明確，被告甲○○○○、乙○
        ○之犯行洵堪認定，應予依法論科。
三、核被告甲○○○○及乙○○所為，均係犯公職人員選舉罷免
    法第九十條之一第一項之對有投票權人行賄罪。被告甲○○
    ○○、乙○○、楊秋月就天然谷餐廳外休旅車旁行賄選民部
    分，與不詳姓名之成年男子間，有犯意之聯絡及行為之分擔
    ；就天然谷餐廳以現金行賄被告高光明及高光明轉交金錢予
    劉錦來部分，與葉維明、高光明分別有犯意之聯絡及行為之
    分擔；就下田埔以現金行賄高勝宏、溫春雨、田勝賢之部分
    ，與劉榮和間有犯意之聯絡及行為之分擔，分別應論以共同
    正犯。又被告甲○○○○、乙○○所為多次對於有投票權之
    人，交付賄賂，約其投票權為一定行使之行為，時間緊接，
    方法相同，且所犯罪名相同，顯係出於概括之犯意反覆為之
    ，為連續犯，應依刑法第五十六條之規定論以一罪，並加重
    其刑。
四、公訴意旨另以：被告甲○○○○與乙○○、楊秋月三人另基
    於對於有投票權之人交付賄賂，而約其投票權為一定行使之
    概括犯意聯絡，於九十年十一月一日十八時許在新竹縣尖石
    鄉錦屏村三鄰天然谷六之一號天然谷餐廳一樓，以餐飲之不
    正利益，邀請有投票權之張家旺、溫桂英、羅金錄、何秋琴
    、李秀玉、高義茂、劉春妹、甘松枝、劉錦來、林新宏（以
    上十人業經檢察官為不起訴處分）李興泉、李志松、葉維明
    、高光明等人參加，席間甲○○○○並對在場參加飲宴之人
    演講要求彼等支持。又在下田埔集會所以炒米粉之不正利益
    召待選民。因認被告甲○○○○、乙○○涉有連續犯公職人
    員選舉罷免法第九十條之一第一項對於有投票權人行賄罪嫌
    。訊之被告甲○○○○及乙○○均堅決否認有此部分犯行，
    辯稱：尖石鄉天然谷餐敘部分，當天是去村落拜訪後，與義
    工一起吃飯，席間並有小孩及一些無投票權之人，又無任何
    競選活動，原住民有呼朋引友一起用餐之習慣，少許餐費之
    支出又符合原住民的社會禮儀，並無對價關係及賄賂行為，
    另關於下田埔集會所並無任何炒米粉招待之事等語。經查：
（一）公職人員選舉罷免法第九十條之一第一項之賄選罪，係以
      對於有投票權之人，行求期約或交付賄賂或其他不正利益
      ，而約其不行使投票權或為一定之行使為構成要件。亦即
      須視行為人主觀上是否具有行賄之犯意，而約使有投票權
      人為投票權一定之行使或不行使；客觀上行為人所行求期
      約或交付之賄賂或不正利益是否可認係約使投票權人為投
      票權之一定行使或不行使之對價；以及所行求、期約、交
      付之對象是否為有投票權人而定。所謂對價關係，在於行
      賄者之一方，係認知其所行求、期約或交付之意思表示，
      乃為約使有投票權人為投票權一定之行使或不行使；在受
      賄者之一方，亦應認知行賄者對其所行求、期約或交付之
      意思表示，乃為約使其為投票權一定之行使或不行使。且
      對有投票權人交付之財物或不正利益，並不以金錢之多寡
      為絕對標準，而應綜合社會價值觀念、授受雙方之認知及
      其他客觀情事而為判斷（最高法院九十三年台上字第二○
      ○七號判決意旨，即本案第一次發回更審意旨參照）。
（二）證人何秋琴於新竹市調查站證稱：因前村長李金水請我們
      協助他蓋房子，才請我們到天然谷餐廳用餐（見選他字第
      四十號卷第一四五頁背面）；證人李秀玉供稱：因大哥李
      金水請替他蓋廚房之工人至天然谷餐廳吃飯，順便跟隨前
      往（見選他字第四十號卷第一四七頁背面）；證人張家旺
      指述：與老闆李金水一同前往吃飯，到達時已開始吃飯（
      見選他字第四十號卷第一三七頁背面）；證人即李金水之
      妻劉春妹證稱：請李興泉、李志松父子、張家旺、高義茂
      等人幫忙蓋房子，工作完畢，他們要求請吃飯，乃到天然
      谷餐廳用餐，到時甲○○○○及其助選員及其他村民已在
      用餐，甲○○○○及其助選員邀請一起用餐（見選他字第
      四十號卷第一五三頁背面）；證人溫桂英供述：當晚原要
      至天然谷餐廳找該餐廳老闆廖炎輝，為伊以前男友，正好
      甲○○○○在那邊宴客，因客人大部分為伊認識之錦屏村
      村民，乃過去與他們用餐（見選他字第四十號卷第一四０
      頁）；證人高光明供稱：當晚是送叔叔前往天然谷餐廳，
      到達後本想要離去，因邱致明叫伊留下來始留下來（見選
      他字第四十號卷第一七六頁背面）；證人林新宏指述：當
      天原要開車載伊子及女友前去認識路，經過天然谷餐廳見
      很多車輛，好奇進入，不好意思乃留下來用餐（見選他字
      第四十號卷第一八六頁背面）；證人劉錦來證稱：原不知
      道要去參加甲○○○○之說明會，是我的朋友邱老師打電
      話通知我前往，才要高光明開車載我前往，伊吃飽才去並
      未在天然谷餐廳用餐（見選他字第四十號卷第一七四頁背
      面），證人劉春妹於本院選上更（一）審結稱：我作了一
      棟房子，我請工人去天然谷餐廳用餐，事先甲○○○○沒
      有請我去用餐，用餐時，甲○○○○沒有表示要投票給他
      （見本院選上更（一）審九十三年六月七日筆錄第四頁、
      第五頁）；證人何秋琴於本院選上更（一）審結稱：我們
      蓋劉春妹的房子，她要請我們去吃飯，到那裡遇到很多人
      ，我們就一起吃飯，現場有很多小孩子，我也有帶我的外
      甥女，被告等沒有要我們投票給他（見本院選上更（一）
      審九十三年六月七日筆錄第七頁、第八頁）；證人林新宏
      於本院選上更（一）審結稱：當天小孩從台北回來看青蛙
      石，經過天然谷餐廳，看很多人，他們差不多已用餐完畢
      ，我們坐了幾分鐘就離開了，我小孩十九歲，媳婦十七歲
      ，被告等沒有拉票動作（見本院選上更（一）審九十三年
      六月七日筆錄第八頁、第九頁）。是在天然谷餐廳用餐，
      席間有小孩，有無投票權人，亦有未接受吃飯接受之人，
      且被告等並未以餐飲為對價要求投票權為一定之行使。自
      與公職人員選舉罷免法第九十條之一第一項之犯罪構成要
      件不合。
（三）九十年十一月三日下田埔炒米粉部分，遍查全卷，並無任
      何證據可證被告等人有炒米粉之行為，證人即新竹調查站
      搜證人員黃孝賢亦證稱並未搜到有關炒米粉之事證（見原
      審九十一年二月二十七日訊問筆錄）。
（四）此外，復查無任何積極證據，足以證明被告等有以餐飲或
      炒米粉之不正利益賄賂選民，因公訴人認與前開論罪科刑
      部分有連續犯裁判上一罪關係，爰不另為無罪之諭知。
五、原審對被告等為有罪科刑之判決，固非無見。惟查本案尚無
    證據足資證明被告等於天然谷餐廳以餐飲不正利益行賄之犯
    行，原審對此部分，亦認構成犯罪，尚有未洽。調查人員在
    楊秋月皮包內起出尚未發出之賄款係十萬元（另有二萬四千
    一百五十元係楊秋月私人款項），原審誤為賄款有十二萬四
    千元。關於被告乙○○於天然谷餐會後，指使一不詳姓名年
    籍之成年男子在休旅車旁交付賄款予張家旺、溫桂英、羅金
    錄部分，原審判決未說明認定此項事實之證據，亦有疏漏。
    公訴人上訴意旨，認原判決對被告甲○○○○部分，量刑過
    輕，就原審適法範圍裁量權之行使為爭執。然核被告甲○○
    ○○該次選舉業已落選，且原判決已審酌相關情節，量刑並
    無明顯之失輕；被告等上訴意旨，仍執前詞，否認全部犯行
    ，雖不足採，但被告等否認天然谷餐廳以餐飲不正利益行賄
    部分，不構成犯罪，尚非全無理由。應由本院將原判決關於
    被告甲○○○○及乙○○部分撤銷改判。爰審酌被告甲○○
    ○○行為當時仍擔任立法委員，未能明法守法，以為民表率
    ，竟以行賄方式選舉，敗壞選風及民主政治，被告乙○○為
    他人助選，其所為影響選風及選舉之公平性甚鉅，及被告二
    人之犯罪情節、手段、犯罪後態度等一切情狀，各量處有期
    徒刑十月，並依公職人員選舉罷免法第九十八條第三項規定
    ，均宣告褫奪公權三年，以資懲儆。扣案供預備或用以交付
    之賄款五萬五千元及十萬元（楊秋月身上另有二萬四千一百
    五十元係私人款項）暨交付予田勝賢及溫春雨各一千元共計
    十五萬七千元，依公職人員選舉罷免法第九十條之一第三項
    之規定，不論屬於犯人與否，均應宣告沒收；另扣案之信封
    袋五個，為犯罪所用之物，又係被告乙○○所有，已據其自
    承在卷，應依刑法第三十八條第一項第二款之規定，宣告沒
    收。至黑色肩包一只及扣案之其他物品，與行賄之犯罪構成
    要件無關，均不得為沒收之諭知，附此敘明。
六、據上論斷，應依刑事訴訟法第369條第 1項前段、第364條、
    第299條第1項前段，公職人員選舉罷免法第90條之1第1項、
    第3項、第98條第3項，刑法第11條前段、第28條、第56條、
    第37條第2項、第38條第1項第2款，判決如主文。
本案經檢察官陳宏達到庭執行職務。
中　　華　　民　　國　　94　　年　　5 　　月　　25　　日
                  刑事第八庭審判長法  官　吳　敦
                                  法  官  張傳栗
                                  法  官  沈宜生
以上正本證明與原本無異。
如不服本判決，應於收受送達後十日內向本院提出上訴書狀，其
未敘述上訴之理由者並得於提起上訴後十日內向本院補提理由書
（均須按他造當事人之人數附繕本）。
                                  書記官　陳雅加
中　　華　　民　　國　　94　　年　　5 　　月　　26　　日
附錄：本案論罪科刑法條全文
公職人員選舉罷免法第90條之1
對於有投票權之人，行求期約或交付賄賂或其他不正利益，而約
其不行使投票權或為一定之行使者，處五年以下有期徒刑，得併
科新台幣400000元以上四百萬元以下罰金。
預備犯前項之罪者，處一年以下有期徒刑。
預備或用以行求期約或交付之賄賂，不問屬於犯人與否，沒收之
。
犯第1項或第2項之罪，於犯罪後六個月內自首者，減輕或免除其
刑；因而查獲候選人為共犯者免除其刑。
犯第1項或第2項之罪，在偵查中自白者，減輕其刑；因而查獲候
選人為共犯者，減輕或免除其刑。
公職人員選舉罷免法第98條第3項
犯本章之罪或刑法分則第 6章之妨害投票罪，宣告有期徒刑以上
之刑者，並宣告褫奪公權。
